【裁判字號】    94,勞訴,171
【裁判日期】    950811
【裁判案由】    給付資遣費等
【裁判全文】
臺灣臺北地方法院民事判決             94年度勞訴字第171號
原      告  甲○○
訴訟代理人  涂惠民律師
被      告  大鼎保全股份有限公司
法定代理人  丙○○
訴訟代理人  張建鳴律師
上列當事人間給付資遣費等事件，本院於民國95年7月10日言詞
辯論終結，判決如下：
    主  文
原告之訴及其假執行之聲請均駁回。
訴訟費用由原告負擔。
    事實及理由
一、原告起訴主張：其自民國78年12月6日起即受僱於被告公司
    ，於90年11月1日起擔任經理人兼同業公會會員代表，月薪
    新台幣（下同）10萬元，94年4月30日被告命原告以該公司
    常務董事身分派駐同業公會，專任會員代表職務，薪資不變
    。詎被告於94年5月起即未付原告薪資，經原告催討，被告
    竟於94年7月間，以原告已於94年5月1日口頭辭職等不實事
    項函告原告，非法解僱原告。惟被告公司員工辭職須書面辭
    職文件批准始可，以原告身居被告公司要職，無任何書面辭
    職文件，僅口頭請辭，殊與事實及被告公司常規不符。被告
    公司積欠原告94年5至7月薪資，並違反勞動基準法有關雇主
    終止勞動契約規定，是被告所為解僱不生效力，原告得依勞
    動基準法第14條第5款、第6款規定，對被告終止勞動契約，
    爰以起訴狀送達被告，做為終止契約之意思表示，並依同法
    第14條第4項準用第17條規定，請被告給付遣費1,567,397元
    、積欠薪資390,000元及未休假薪資283,333元，共計2,240,
    730元等語。並聲明：(一)被告應給付原告2,240,730元，及自
    起訴狀繕本送達翌日起至清償日止，按年息5%計算之利息。
    (二)願供擔保，請准宣告假執行。
二、被告則以：原告自78年12月起迄90年10月止，係擔任被告公
    司之董事長，之後由於原告將其持有之股份出售，而被告考
    慮原告熟悉被告公司事務，遂委請其擔任執行董事，是以原
    告自90年11月起迄94年4月止，則係擔任被告公司執行董事，
    職務內容為總經理，為專業經理人，雙方並無僱傭關係存在
    ，而係委任關係，故原告請求給付資遣費、薪資及未休假薪
    資等實無理由。縱認兩造有僱傭關係存在，因被告已於94年
    5月1日口頭向被告公司負責人丙○○表示辭職之意思，經被
    告核准，故如兩造間有僱傭關係存在，原告亦為自願離職，
    不能依勞動基準法之規定請求給付資遣費、薪資及未休假薪
    資等語資為抗辯。並聲明：原告之訴及假執行之聲請均駁回。
三、兩造不爭執之事實：
  (一)原告自78年12月6日起在被告公司任職。
  (二)原告自82年6月起至90年10月為被告公司登記之董事長。
  (三)原告每月自被告公司所領得之報酬為10萬元。
  (四)原告自90年11月1日起擔任被告公司經理人兼同業公會會員
    代表。
四、至原告主張被告公司積欠其94年5至7月薪資，並違反勞動基
    準法有關雇主終止勞動契約規定，所為解僱不生效力，原告
    得依勞動基準法第14條第5款、第6款規定，對被告終止勞動
    契約，並依同法第14條第4項準用第17條規定，請被告給付
    遣費1,567,397元、積欠薪資390,000元及未休假薪資283,33
    3元，共計2,240,730元等情，則為被告所否認，並以前開情
    詞置辯。是本件應予審酌之爭執點為：(一)原告在被告公司登
    記為董事長、擔任總經理及執行董事（總經理）是否得領取
    資遣、未休假薪資? (二)原告離職之意思表示是否應以書面為
    必要？(三)原告是否有向被告公司為離職之意思表示？原告請
    求給付積欠薪資有無理由？茲析述如下：
  (一)按雇主係謂僱用勞工之事業主、事業經營之負責人或代表事
    業主處理有關勞工事務之人，勞動基準法第2條定有明文。
    次按，經理人與公司間為委任關係，此觀公司法第29條第1
    項「公司得依章程置經理人，其委任……」之規定即明。而
    勞動基準法所規定之勞動契約，係指當事人之一方，在從屬
    於他方之關係下，提供職業上之勞動力，而由他方給付報酬
    之契約，與委任契約之受僱人，以處理一定目的之事務，具
    有獨立之裁量權者有別（最高法院83年度台上字第72號判決
    意旨參照）。按勞務給付之一方具有經理、總經理的身分地
    位，由於公司法第29條第1項已規定具備該身分、職稱者，
    其與公司的關係屬於委任，而委任關係與勞動契約關係不可
    併存，致無勞動基準法之適用，非屬勞動基準法上之勞工。
    此乃依據公司法委任之經理、總經理因受任經營事業，有較
    大自主權，自不屬於勞動基準法所稱之勞工。又按，股份有
    限公司與董事間之關係，依公司法第192條第4項規定，應適
    用民法關於委任之規定（最高法院93年度台上字第1224號判
    決意旨參照）。復按，由公司授權為其管理事務及簽名之人
    ，即為公司之經理人，不論其職稱為何？曾否登記？均無不
    同（最高法院91年度台上字第1886號判決意旨參照）。末按
    公司經理人之委任，其所為之登記，僅屬對抗要件，此項委
    任經理之有效存在，並不以登記為其要件，此細繹公司法第
    12條之規定，自可明瞭（參見最高法院67年度台上字第760
    號判例意旨）。經查：
  1.被告公司自78年12月14日起，雖登記訴外人江上雲為董事長
    ，原告為董事，惟於同年月20日改選原告擔任董事長等情，
    有被告公司設立登記事項卡1份、變更登記事項卡2份（分別
    見本院卷第50至52頁、第52至53頁、第54至55頁）附卷可稽
    ，則原告自78年12月起擔任被告公司董事長乙節，應堪信為
    真實。又查，原告自78年12月起至90年10月止擔任被告公司
    董事長，亦有公司登記事項卡、經濟部公司執照、股份有限
    公司變更登記事項卡（見本院卷第14至16頁、第54至55頁）
    附卷足證。復查，原告雖陳稱其於80年6月起至90年10月登
    記為被告公司董事長，惟事實上僅係掛名，實際負責人為訴
    外人宋銘鏞云云。然原告既登記為董事長，對外自應認為原
    告係被告公司之負責人，而訴外人宋銘鏞在該期間擔任被告
    公司監察人，顯非被告公司之負責人，有如上所述之被告公
    司變更登記事項卡（見本院卷第54至55頁）附卷足證，原告
    復未舉證訴外人宋銘鏞為實際負責人，其所為上開其事實上
    僅係掛名之主張，即無可採。從而，被告主張原告自78年12
    月起至90年10月止擔任被告公司董事長乙節，顯非無據，自
    堪信為真實。
  2.次查，被告主張原告自90年11月起至94年4月止係擔任被告
    公司執行董事，行使總經理之職務，並於被告公司內部簽核
    之外出登記簿主管欄蓋用「執行董事」職章，於報告書「總
    經理批示欄」簽名或蓋用「執行董事」職章等情，業據其提
    出原告印製對外使用之名片2紙、對外之契約書、公司函各1
    份（見本院卷第15至19 頁）、及對內之外出登記簿、獎懲
    令、報告書（見本院卷第20至23頁）在卷足稽。且原告亦於
    94年8月10日所提出之民事起訴狀中，自認其自90年11月1日
    起擔任被告公司經理人兼同業公會會員代表至94年4月30日
    止等情，有民事起訴狀（見本院94年度北勞調字第147號卷
    第3頁）附卷可佐，是被告主張原告自90年11月起至94年4月
    止係擔任被告公司經理人，即以執行董事行使總經理職務乙
    節，即屬有據，堪信為真實。另原告雖主張其擔任被告公司
    經理人，惟被告公司自90年以來並未登記原告為經理人或總
    經理，足見兩造非委任關係，仍為僱傭關係等語。惟按，由
    公司授權為其管理事務及簽名之人，即為公司之經理人，不
    論其職稱或曾否登記，均無不同（上開最高法院91年度台上
    字第1886號判決意旨），且公司經理人之委任，其所為之登
    記，僅屬對抗要件，此項委任經理之有效存在，並不以登記
    為其要件，此細繹公司法第12條之規定，自可明瞭（上開最
    高法院67年度台上字第760號判例意旨），故原告以其經理
    人身分未經登記，否認兩造間有委任關係之存在，即非有據
    。參以，證人戊○○到庭證稱：我們都稱他（指原告）為王
    董，我知道他的職稱是執行董事等語（見本院卷第33頁），
    證人乙○○亦證稱：公司賣掉之後原告是擔任執行董事，之
    後是總裁（參見本院第17頁原告名片），所謂總裁是被告公
    司內部大小事都由他處理等語（見本院卷第35頁及第36頁）
    ，證人丁○○復證稱：原告於被告公司90年11月賣掉之後至
    94年4月30日一直是執行董事，他的職務內容為公司合約、
    公司人員任免、採購等，經過他核章後我們就可以辦理等語
    （見本院卷第38頁），可知，原告自90年11月起至94年4月
    止係擔任被告公司執行董事，且被告公司內部大小事都由他
    處理，原告核章即可辦理，則原告係受被告委任，以處理一
    定目的之事務，具有獨立之裁量權（最高法院83年度台上字
    第72號判決意旨），及較大自主權，自不屬於勞動基準法所
    稱之勞工。是被告主張原告於上開期間係擔任被告公司執行
    董事，行使總經理之職務，兩造間有委任關係存在，並無僱
    傭關係，應堪信為真實。
  3.承上，原告於78年12月起至90年10月間係勞動基準法第2條
    所規定之雇主，並非勞工，又於90年11月起至94年4月止係
    受任為被告公司之經理人，亦非勞動基準法上之勞工，是
    兩造間並無僱傭關係存在，從而原告依勞動基準法第14條
    第4項準用同法第17條、第39條規定請求被告給付資遣費及
    未休假薪資，即非有據，不應准許。
  (二)本件原告固不否認曾於94年4月間口頭向被告公司請辭，惟
    主張依被告公司之規定，離職之意思表示應以書面為之，原
    告既未曾依工作契約書約定提出書面，即不生效力等語，雖
    提出被告公司工作契約書、離職申請單（見本院卷第74至77
    頁）為證。依據上開工作契約書第13條第1項約定「公司內
    部所有員工欲向公司辭職者須於30天前以書面提出，但需經
    公司同意者始可生效」，惟同條第2項復約定「如未依規定
    事前以書面向公司提出辭職通知而產生之困擾及衍生之費用
    ，則由當事人本人負擔」（均見本院卷第75頁），由以上約
    定可知，被告公司工作契約書雖約定辭職須於30天前以書面
    提出，惟又約定未以書面向公司提出辭職通知之效果，似未
    強制員工辭職應以書面為之。參以證人即被告公司副總經理
    乙○○證稱：（法官問：若沒有照此程序離職有何後果？）
    記過再革職，這個人就不錄用了等語（見本院卷第36頁），
    證人即被告公司財務部經理丁○○亦證稱：（被告訴訟代理
    人問：員工辭職如果沒有寫離職單，公司會如何處理？）公
    司還是會讓他離職，至於會不會有懲處、扣薪等，要看情形
    ，如有人可以頂替其職務，應該不會處罰，具體情形要看幹
    部決定等語（本院卷第39頁），亦可認定被告公司未強制員
    工辭職應以書面為之。況查，法無明文規定辭職應以書面為
    之，而原告辭職是為終止兩造委任契約，依民法第263條準
    用第258條之規定，其終止契約應以意思表示向他方當事人
    即被告為之，則原告欲終止本件委任契約，以口頭辭職之意
    思表示向被告法定代理人丙○○即屬有效。
  (三)原告雖主張其確曾向被告公司為離職之意思表示，然因被告
    公司慰留始繼續留任云云，惟為被告所否認，並以原告已於
    94 年4月以口頭向被告公司法定代理人丙○○為離職之意思
    表示，已經被告公司同意其自同年5月1日離職，兩造之委任
    關係自應於同年4月30日終止等語，並提出股東會議紀錄、
    人事令（見本院卷第188至189頁）為證。矧查：
  1.原告雖否認上揭股東會議紀錄及人事令之內容之真正，惟上
    揭股東會議紀錄及人事令分別係被告公司股東丙○○、林永
    泰、高錦所決議，由被告法定代理人丙○○發佈，於94年4
    月30日，被告法定代理人確為丙○○，且丙○○、林永泰、
    高錦確為被告公司全體股東4人中之3人，有公司變更登記表
    3份（見本院卷第62至67頁）在卷足憑，依民事訴訟法第358
    條第1項規定，上開股東會議紀錄及人事令推定為真正。參
    以，證人戊○○證稱：94年5月1日後文件都是由被告公司董
    事長丙○○、集團董事長吳富榮批示，沒有給原告批示等語
    （見本院卷第34頁），證人丁○○復證稱：原告說他跟高董
    （即丙○○）說要做到4月30日，5月初要核薪資時，經過原
    告指示改由高董批示等語（見本院卷第38頁反面），證人杜
    中原亦證稱：我的辦公室在原告隔壁，原告在5月1日時在公
    司辦公室已經在打包了等語（見本院卷第97至98頁），足以
    佐證原告應已於94年5月1日自被告公司離職。況原告於94年
    12月22日親自到庭陳稱：吳富榮以常務董事、公司顧問身分
    ，從大鼎把我調到集團內的漢威保全等語（見本院卷第40頁
    反面），足可認定原告自95年5月起已未在被告公司任職等
    情，堪信為真實。
  2.至原告主張其於94年5月1日起仍以被告公司常務董事身分派
    駐同業公會，且被告至94年7月21日始將公會代表更換為杜
    中原，至94年7月29日始將原告之勞工保險移出，而原告勞
    保年資計算至94年8月8日，足以證明原告於94年5月31日起
    至同年8月8日仍為原告員工等情，固據其提出94年8月8日勞
    工被保險人投保資料表、被告公司函、94年12月16日勞工被
    保險人投保資料表（見本院94年度北勞調字第147號卷第7頁
    、第10頁，及本卷第60頁）為證，惟觀諸證人乙○○證稱：
    （被告訴訟代理人問：你擔任樓管公會（即同業公會）監事
    ，公司有無發薪？）沒有任何津貼，是義務性的等語（見本
    院卷第37頁），足見同業公會之理監事乃義務性質，更非被
    告公司所聘任之人員，自無從向被告公司領取報酬。而被告
    公司遲延終止原告勞保投保及更換同業公會代表，並不足以
    影響兩造已合意終止委任契約之效力。
  3.次查，因原告於94年4月底離職，被告公司在同年5月10日中
    午及晚上在公司附近之悅上海餐廳舉辦2場宴席，為原告餞
    別等情，業經證人戊○○、杜中原證述屬實（分別見本院卷
    第38至39頁，及第96頁），並有被告公司所提出之之明細載
    為歡送原告之支出證明單、轉帳傳票各1紙、統一發票2紙（
    見本院卷第182頁）為證，足可證明兩造已於94年4月30日合
    意自同年5月1日起終止委任契約。
  4.又查，原告雖主張其自90年12月至94年7月間，每月薪資為
    10萬元等語，惟除原告之報酬至94年4月30日止每月為10萬
    元，為兩造所不爭執，已如上述外，其所提出為依據之90
    年度至93年度補報扣繳憑單及補稅繳款書各4份（見本院卷
    第165至168頁），為自90年11月起至93年12月止之資料，
    實無法證明被告公司自94年5月1日起至同年7月止有給付告
    報酬，是告上開主張亦無法證明兩造自94年5月1日起至同年
    7月有僱傭關係存在。
  5.末查，原告主張如其真如被告所稱辭職，為何被告法定代理
    人丙○○之夫吳富榮於94年7月1日傳真協議書草稿，要原告
    選擇勞退舊制，並除同業公會代表職務外，增聘原告為顧問
    ，足見原告仍為被告在職員工等語，並提出協議書影本（見
    本院卷第79頁）為證，然觀之上揭協議書內容，縱係被告公
    司向原告所為之要約，係以自94年7月1日起至96年9月31日
    止之借款期間，為僱用原告之期間，非指在與原告之僱傭關
    係上再增聘原告為顧問，且若原告斯時仍與被告公司有僱傭
    契約，則無須有上開要約，而且上揭協議書第2、4、5條之
    期間，均與第1條之借款期間相同，實不足以證明兩造自94
    年5月1日起仍有委任關係存在。足認原告上開主張非屬有據
    ，不能做為認定兩造於94年5月1日起仍有僱傭關係存在之有
    利於原告之證據。
  6.承上，兩造委任關係確已於94年5月1日合意終止，從而原告
    請求被告給付自94年5月1日起至94年8月8日止之薪資，即非
    有據，亦不應准許。
五、綜上所述，原告依勞動基準法第14條第4項準用同法第17條
    、第39條規定及僱傭契約請求被告給付資遣費、未休假薪資
    及積欠工資共計2,240,730元，及自起訴狀繕本送達翌日起
    至清償日止，按年息5%計算之利息，為無理由，應予駁回。
    又原告之訴既經駁回，則其假執行之聲請已失所依附，應併
    駁回。
六、因本案事證已臻明確，兩造其餘主張陳述及所提之證據，均
    毋庸再予審酌，附此敘明。
七、訴訟費用負擔之依據：民事訴訟法第78條。
中    華    民    國    95    年    8     月    11    日
                    勞工法庭    法  官  曾啟謀
以上正本係照原本作成
如對本判決上訴，須於判決送達後20日內向本院提出上訴狀
中    華    民    國    95    年    8     月    11    日
                                書記官  王月伶


司法院資訊處製作；財團法人民間司法改革基金會備份。
